【裁判字號】    99,訴,137
【裁判日期】    991026
【裁判案由】    返還土地等
【裁判全文】
臺灣苗栗地方法院民事判決               99年度訴字第137號
原      告  交通部臺灣鐵路管理局
法定代理人  子○○
訴訟代理人  曾慶崇律師
複代理人    李添興律師
被      告  壬○○○○○○
                        樓之3.
            辰○○
                        號2樓.
            酉○○
            巳○○
                        0巷8.
            未○○
                        段18.
            午○○
兼前列 5人
共      同
訴訟代理人  申○○
                        28號.
            卯○○
                        號
            辛○○
                        樓之1.
            庚○○
            己○○○○○○
                        24巷.
            乙○○
                        巷2弄.
            寅○○
                        號
            丑○○
                        號
            丙○○
            戊○○
                        號
            丁○○
                        3號
            癸○○○○○○
                        巷40.
            甲○○○
上列當事人間請求塗銷地上權登記事件，本院於民國99年10月5
日言詞辯論終結，判決如下：
    主      文
被告應就被繼承人戌○○於坐落苗栗縣亥○鎮○○段第二九三、
二九四地號土地，於民國三十八年八月三十日以公司寮字第００
００三九號收件，設定權利範圍為全部，存續期間無限期之地上
權，辦理繼承登記後，將該地上權登記予以塗銷。
訴訟費用由被告連帶負擔。
    事實及理由
一、原告主張：坐落苗栗縣亥○鎮○○段293 地號、面積990.65
    平方公尺、同段294 地號，面積73.02 平方公尺土地（下稱
    系爭土地），係國有土地，由原告管理，上開土地於民國38
    年8 月30日以公司寮字第000039號收件，設定不定期之地上
    權（下稱系爭地上權）登記予訴外人戌○○。戌○○已於57
    年1 月12日死亡，被告等為其繼承人，然被告等人迄今均未
    就系爭地上權辦理繼承登記。又系爭土地上目前已無任何戌
    ○○所留存之建物存在，故上開地上權存在之目的業已消滅
    ，而其存在對於原告所有權之行使有所妨礙，爰以本件起訴
    狀繕本之送達作為終止地上權之意思表示；另並依民法第83
    3 條之1 規定，請求法院予以終止系爭地上權。又系爭地上
    權經終止後，被告等即應先辦理繼承登記，然後再將系爭地
    上權登記予以塗銷等語。並聲明如主文第1 項所示。
二、被告則以：系爭土地於日本民治41年（即民國前4 年），日
    據時代即為被告先祖天○○（歿）所有，嗣於日本大正元年
    （即民國1 年）10月間移轉登記為先父戌○○所有。詎臺灣
    於38年光復後，系爭土地變更為國有，而將先父戌○○登記
    為無定期存續期間之地上權人。至95年間，經土地管理人其
    一交通部公路總局通知應辦理繼承以塗銷地上權登記，被告
    始知悉先祖遺有系爭土地情事。惟被告請求返還系爭土地時
    ，原告竟稱先父戌○○係承租系爭土地而經登記為地上權人
    。然原告謂系爭土地係由戌○○承租，卻未與戌○○約定地
    租金額，又從未向戌○○請求繳付地租，至被告查詢系爭土
    地概況時，始稱有租賃關係，而其又未能提出租約以證其實
    ，是系爭土地是否確為國有已有爭議。再者，原告主張系爭
    土地於大正10年以杜賣契字為移轉原因，歸由國庫取得。惟
    大正10年1 月18日時，戌○○大約只有17歲，當時戌○○的
    父親已經去世了，戌○○當時已經在臺中宙○洲擔任童工，
    不在戶籍地。當時日本政府找不到他，故把系爭土地當成鐵
    路用地，又設定地上權給他，然後再簽杜賣契約。而原告主
    張中華民國之取得系爭土地係以杜賣契字來證明土地移轉原
    因，然就杜賣契字文字意涵而論，杜賣是沒有買賣的意思，
    所以系爭土地並沒有賣給日本政府，系爭土地迄今仍然屬於
    戌○○所有，並非屬於中華民國所有，故原告之主張實不足
    採。並聲明：原告之訴駁回。
三、查原告主張系爭土地於38年8 月30日設定系爭地上權登記予
    訴外人戌○○。戌○○已於57年1 月12日死亡，被告為其繼
    承人，且被告迄今均未就系爭地上權辦理繼承登記，而系爭
    土地上目前已無任何戌○○所留存之建物存在等情，業據原
    告提出土地登記謄本、地籍圖、繼承系統表、戶籍謄本等件
    為證，且為被告所不爭執，堪信為真實。至原告主張系爭土
    地為中華民國所有，由原告管理，並請求被告辦理繼承登記
    後予以塗銷系爭地上權登記等情，則為被告所否認，並以前
    揭情詞置辯，是本件兩造所爭執之重點為：(一)系爭土地是否
    為中華民國所有？(二)原告得否請求被告辦理繼承登記後予以
    塗銷系爭地上權登記？茲分述如下。
四、系爭土地為中華民國所有，理有如下：
  (一)依卷附土地登記謄本所載（見本院卷第138 頁至151 頁），
    可知系爭土地重測前地號為公司寮段公司地○段165 地號，
    於明治41（民國前4 年）年4 月28日辦理保存登記，登記所
    有權人為宇○，嗣於大正元年（民國元年）10月19 日 ，由
    宇○移轉登記予戌○○所有，嗣又於大正10年（民國10年）
    1 月18日，由戌○○以杜賣契字移轉予國庫所有，然後迄於
    35年7 月31日受理土地總登記時，登記為中華民國政府所有
    。被告雖抗辯：杜賣契字中「杜賣」兩個字從日文來分析，
    是指沒有買賣的意思，所以系爭土地並沒有賣給日本政府，
    系爭土地迄今仍然屬於戌○○所有等語，惟查，杜賣契字一
    詞並非日本用語，該詞為清代時期於臺灣社會所使用之中文
    用語，此有財團法人日本交流協會台北事務所所出具之函文
    （見本院卷第190 頁）在卷可稽。又依本院依職權所調取之
    國家圖書館珍藏臺灣古書契展覽紀實所載（見本院卷第166
    頁），可知杜賣契字係一種民間契約，通常係因土地所有人
    「乏銀費用」而賣出土地，為一種完全賣斷的契約關係，因
    此，杜賣契字應係指完全賣斷之買賣關係，並非無買賣關係
    ，故被告上開抗辯，應屬有誤，並不足採。
  (二)被告另又抗辯：系爭土地於大正10年1 月18日以杜賣契字移
    轉為日本政府所有時，戌○○大約只有17歲，當時戌○○的
    父、母親已經去世了，戌○○當時已在臺中宙○洲擔任童工
    ，不在戶籍地，故不可能簽訂杜賣契字等語。惟查，戌○○
    係明治38年（民前7 年）6 月4 日出生，於大正10年1 月18
    日簽訂杜賣契字時，雖然年僅16歲左右，尚未成年，但倘若
    如被告所辯，當時戌○○根本未簽訂杜賣契字，或其簽訂杜
    賣契字未曾得到其法定代理人同意，或該杜賣契字因欠缺其
    他合法生效要件而無效，則身為系爭土地所有權人之戌○○
    ，為保護其個人之財產權利，其理應會於其成年之後即向日
    本政府或中華民國政府請求將系爭土地歸還為其所有，然迄
    戌○○於57年1 月12日死亡時止，長達將近47年之時間，其
    均未曾向日本政府或中華民國政府請求歸還系爭土地，則顯
    見系爭土地的確係於大正10年1 月18日以杜賣契字移轉予日
    本政府國庫所有，且該移轉所有權行為係合法有效無誤。故
    被告上開辯稱，並不足採。
  (三)綜上，系爭土地係於大正10年1 月18日由戌○○以杜賣契字
    出賣與日本政府國庫所有，嗣系爭土地又於35年7 月31日因
    辦理土地總登記，而登記為中華民國政府所有，故系爭土地
    之所有權人現應為中華民國無誤。從而，原告身為系爭土地
    之管理者，依法自得提起本件訴訟。
五、原告得訴請被告辦理繼承登記後予以塗銷系爭地上權登記，
    理由如下：
  (一)按地上權未定有期限者，存續期間逾二十年或地上權成立之
    目的已不存在時，法院得因當事人之請求，斟酌地上權成立
    之目的、建築物或工作物之種類、性質及利用狀況等情形，
    定其存續期間或終止其地上權，修正後民法第833 條之1 定
    有明文。次按地上權未定有存續期限者，正足以表示當事人
    不願受期限拘束之意，否則當事人必將於設定登記時，明確
    約定一定之期限，甚或明確約定為「永久存續」。
  (二)經查，系爭地上權並未於設定登記時定有存續期間，已如前
    述，是揆諸上開說明，應認為上開地上權並未定有期限。又
    兩造復不爭執系爭土地上目前並無任何戌○○所留存之建物
    存在，因此，足見系爭地上權已無在供人使用。參以系爭地
    上權並未約定任何地租，且設定迄今已存續達60年，倘任令
    其繼續存在，勢必將有礙於所有權人使用系爭土地，且有害
    於系爭土地之經濟價值。因此，本院認為原告依民法第833
    條之1 規定請求本院予以終止上開地上權為有理由，應予以
    終止。又系爭地上權經本院終止後，被告即應就系爭地上權
    辦理繼承登記，將系爭地上權登記予以塗銷。
六、綜上所述，原告本於所有權人之地位，訴請本院予以終止地
    上權，並請求被告就系爭地上權辦理繼承登記後，將系爭地
    上權登記予以塗銷，為有理由，應予准許。
七、本件事證已臻明確，原告所提其餘證據及攻擊方法，經審酌
    後，核與本件判決結果不生影響，爰不一一論述，附此敘明
    。
八、訴訟費用負擔之依據：民事訴訟法第85條第2 項。
中    華    民    國    99    年    10    月    26    日
                  民事庭法  官  王炳人
以上正本係照原本作成。
如對本判決上訴，須於判決送達後20日內向本院提出上訴狀。
如委任律師提起上訴者，應一併繳納上訴審裁判費。
                        書記官  尤旗樟
中    華    民    國    99    年    10    月    26    日


司法院資訊處製作；財團法人民間司法改革基金會備份。
